---
title: "cancer-pulmao"
format: html
---
```{r include=FALSE}
library(survival)
library(survminer)
library(knitr)
library(dplyr)
library(ggplot2)
library(tibble)
library(ggsurvfit)
library(coin)
#install.packages("coin")
```

```{r echo=FALSE}
lung
help(lung)
head(lung)

lung$status_evento <- lung$status - 1

```


## Descrição do banco de dados Lung Câncer

Sobrevida em pacientes com câncer de pulmão avançado do North Central Cancer Treatment Group. As pontuações de desempenho avaliam a capacidade do realizar atividades diárias habituais.

## Formato

inst: Código da instituição

time: Tempo de sobrevivência em dias

status: status de censura 1=censurado, 2=morto

age: Idade em anos

sex: Masculino=1 Feminino=2

ph.ecog: Pontuação de desempenho do ECOG conforme avaliação do médico. 0=assintomático, 1= sintomático, mas completamente ambulatorial, 2= acamado <50% do dia, 3= acamado > 50% do dia, mas não acamado, 4 = acamado

ph.karno: Pontuação de desempenho de Karnofsky (ruim=0-bom=100) avaliada pelo médico

pat.karno: Pontuação de desempenho de Karnofsky conforme avaliação do paciente

meal.cal: Calorias consumidas nas refeições

wt.loss: Perda de peso nos últimos seis meses (libras)

> O uso de 1/2 para vivo/morto em vez do usual 0/1 é uma nota de rodapé histórica. Para dados contidos em cartões perfurados, o Fortran do IBM 360 tratava o espaço em branco como zero, o que levou a uma política na seção de Bioestatística de nunca usar "0" como valor de dado, já que não era possível distingui-lo de um valor ausente. A política tornou-se um hábito, como costuma acontecer; e a codificação 1/2 perdurou por muito tempo após o fim dos cartões perfurados e do Fortran. 

Para a análise, baseado no livro Análise de sobrevivência de Colossimo, a variável status foi descartada para se utilizar das definições descrita no livro, portanto a nova variável para como nome status_evento: 0=censurado e 1=morto. Como sendo os eventos de censura e o evento de interesse.


```{r echo = False}
ekm_ph_karno <- survfit(Surv(time, status_evento)~ph.karno,lung)

ekm_pat_karno <- survfit(Surv(time, status_evento)~pat.karno,lung)

ekm_ecog <- survfit(Surv(time, status_evento)~ph.ecog,lung)

ekm_gen <- survfit(Surv(time, status_evento)~sex,lung)

ekm_id <- survfit(Surv(time, status_evento)~age,lung)

ekm_g <- survfit(Surv(time, status_evento)~1,lung, conf.type="plain")

plot(ekm_g,conf.int = T, xlab="Tempo(em dias)", ylab="S(t) estimada",mark.time=T)

```

Estimativas do tempo médio e variância

```{r echo=FALSE}

aux <- summary(ekm_gen)
tm <- aux$time[1] + sum(diff(aux$time)*aux$surv[-length(aux$surv)])

source("https://docs.ufpr.br/~giolo/asa/arquivos/var_tm.txt")

var.tmedio <- var_tm(ekm_g)

```


```{r echo = False}
survfit2(Surv(time, status_evento)~ph.ecog,lung) %>% 
  ggsurvfit() +
  labs(
    x = "ph.ecog: 0 - assintomático, 1 - sintomático, 2 - acamado < 50% do dia, 3 - acamado > 50% do dia",
    y = "Eventos"
  )

survfit2(Surv(time, status_evento)~ph.karno,lung) %>% 
  ggsurvfit() +
  labs(
    x = "ph.karno: Pontuação de desempenho de Karnofsk (ruim=0,bom=100)",
    y = "Eventos"
  )

survfit2(Surv(time, status_evento)~sex,lung) %>% 
  ggsurvfit() +
  labs(
    x = "Sexo: 1 - Masculino, 2 - Feminino",
    y = "Eventos"
  )
```

```{r echo = False}

enal <-(survfit(coxph(Surv(time[sex == 2], status_evento[sex == 2])~1,lung),method = "breslow"))

```


A escala ECOG (Eastern Cooperative Oncology Group) é um instrumento médico usado para avaliar o estado funcional de pacientes com câncer e outras doenças, classificando-o em uma escala de 0 a 5. A pontuação 0 indica que o paciente está completamente ativo e sem restrições, enquanto a pontuação 5 indica morte. Ela ajuda os médicos a entender como a doença afeta as atividades diárias do paciente, sendo usada para definir o prognóstico e planejar o tratamento. 

Como a escala funciona:

0: Paciente totalmente ativo, capaz de realizar todas as atividades normais sem restrições.

1: O paciente é capaz de se manter de pé e se movimentar sozinho, mas tem menos energia e realiza as atividades com mais dificuldade.

2: O paciente consegue ficar de pé e se movimentar, mas não é capaz de trabalhar. Precisa de algum auxílio para tarefas diárias.

3: O paciente precisa de ajuda para a maior parte das atividades diárias.

4: O paciente está confinado à cama e necessita de ajuda para todas as suas necessidades.

5: Morte. 

A escala Karnofsky é uma escala de 11 níveis (de 0 a 100) utilizada para avaliar o status de desempenho funcional de um indivíduo, especialmente em pacientes com câncer. Ela mensura a capacidade de uma pessoa realizar atividades diárias, autocuidado e trabalho, sendo usada para avaliar a eficácia de tratamentos e determinar o prognóstico. Pontuações mais altas indicam maior capacidade funcional, enquanto pontuações mais baixas significam pior prognóstico e maior dependência. 

No primeiro gráfico temos que pacientes com a classificação de 3 e 2 na escala ECOG morreram durante o período de estudo, logo pacientes menos ativos que possuem dificuldade de realizar atividades diárias e que passam mais de 50% do dia acamado, tem mais chance de morrerem dados o prognóstico de câncer de pulmão avançado. Os que precisam mais de auxílio morrem mais rápido que os que passam apenas 50% do dia acamados.

No segundo gráfico, temos as pontuações da escala Karnofsky que avalia o desempenho funcional dos paciente, temos pontuações iguais e superiores a 50, indicando o nível de autonomia dos pacientes em atividades cotidianas e a eficácia de tratamentos e prognóstico. Uma observação se dá nas pontuações 60 e 90, onde uma indica um diagnóstico. 

O gráfico mostra a sobrevivência estimada pelo estimador KM dada as pontuações de desempenho dada pelo médico a pacientes terminais de câncer de pulmão que possuem capacidade de realizar atividades diárias habituais.

O gráfico mostra a sobreviência estimada pelo estimador de Kaplan-Meier para os sexos Masculino e Feminino de pacientes com câncer de Pulmão Avançado, tempo em dias.


Referências

Loprinzi CL. Laurie JA. Wieand HS. Krook JE. Novotny PJ. Kugler JW. Bartel J. Law M. Bateman M. Klatt NE. et al. Prospective evaluation of prognostic variables from patient-completed questionnaires. North Central Cancer Treatment Group. Journal of Clinical Oncology. 12(3):601-7, 1994.












