---
title: "Capítulo II: Exemplos do Estimador Kaplan-Meier"
author: 
    - "Ana Caroline Alexandre Pantoja"
format:
  pdf:
    documentclass: article  # Tipo de documento (artigo, relatC3rio, livro, etc.)
    toc: true               # Cria um sumC!rio (table of contents)
    toc-title: "Sumário"
    list-of-figures: true
    toc-depth: 3            # NC-vel dos tC-tulos no sumC!rio (h1, h2)
    fontsize: 12pt          # Tamanho da fonte
    linestretch: 1.5        # EspaC'amento entre linhas
    geometry: 
      - "left=1in"
      - "right=1in"
      - "top=1in"
      - "bottom=1in"  # Define as margens (top, bottom, left, right)
    header-includes: |
      \usepackage[utf8]{inputenc}
      \let\oldtableofcontents\tableofcontents
      \renewcommand{\tableofcontents}{\newpage\thispagestyle{empty}\oldtableofcontents}
      \usepackage{amsfonts, amsmath, amsthm}
      \usepackage{amssymb}
      \usepackage{graphicx}
      \usepackage{float}
      \usepackage{tabu}
      \usepackage{indentfirst}
      \usepackage{hhline}
      \setlength{\headheight}{2cm}
      \setlength{\topmargin}{-2.0cm}

      \usepackage{fancyhdr}
      \pagestyle{fancy}
      \lhead{Universidade Federal do Pará}
      \rhead{Faculdade de EstatC-stica}
      \usepackage{graphicx}
    # template-partials:
    #  - title.tex       Arquivo para customizar a capa (title page)
    # OpC'C5es para referC*ncias
    bibliography: references.bib
    csl: associacao-brasileira-de-normas-tecnicas-note.csl
    link-citations: true
    # OpC'C#o para controlar a numeraC'C#o de seC'C5es
lang: pt
---

```{r include =FALSE}
library(survival)
library(knitr)
library(dplyr)
library(ggplot2)
library(tibble)
library(ggsurvfit)
```

O Estimador de Kaplan-Meier

Estimador para a função de sobrevivência, sendo muito utilizado em estudos clínicos e epdemiológicos. É um estimador não paramétrico, proposto por Kaplan e Meier (1958) para estimar a função de sobrevivência quando o conjunto de dados apresenta censura, sendo conhecido como estimador produto-limite. Sendo uma extensão da função de sobrevivência empírica.

Para construção do estimador, os intervalos de tempo são definidos de acordo com o número de tempos distintos de falha. Quanto maior esse número, maior o número de intervalos de tempo. 

# 1.4.1 Dados de hepatite viral aguda 


Um ensaio clínico foi realizado para investigar o efeito de uma terapia com esteroide no tratamento de hepatite viral aguda. Os 29 pacientes com a doença foram aleatorizados para receber um placebo ou o tratamento com esteróide. O acompanhamento de cada paciente foi de no máximo 16 semanas.

Considere os tempos de sobrevida do grupo esteroide dos dados de hepatite descritos. Em que mortes foram registradas nas semanas 1, 5, 7, 8 e 10. Para obtenção da estimativa Kaplan-Meier, o procedimento envolve uma sequência de passos em que o próximo depende do anterior.



```{r echo=FALSE}

tempos<-c(1,2,3,3,3,5,5,16,16,16,16,16,16,16,16,1,1,1,1,4,5,7,8,10,10,12,16,16,16) 

cens<-c(0,0,1,1,0,0,0,0,0,0,0,0,0,0,0,1,1,1,0,0,1,1,1,1,0,0,0,0,0)

grupos<-c(rep("Controle",15),rep("Esteroide",14)) 

dados<-data.frame(tempos,cens,grupos) 

ekm<-survfit(Surv(tempos,cens) ~ grupos,dados); summary(ekm); 

par(mfrow=c(1,1)) 

plot(ekm,lty=c(2,1),xlab="Tempo (em semanas)",ylab="S(t) estimada",mark.time=F) 

legend(1,0.3,lty=c(2,1),c("Controle","Esteroide"),lwd=1,bty="n")

```